【裁判字號】    97,訴,979
【裁判日期】    971110
【裁判案由】    加重強盜等
【裁判全文】
臺灣基隆地方法院刑事判決               97年度訴字第979號
公  訴  人  臺灣基隆地方法院檢察署檢察官
被      告  壬○○
                    送達址）.
選任辯護人  潘永芳律師
            林照雄律師
被      告  乙○○
選任辯護人  林照雄律師
被      告  己○○
                    號2樓送.
被      告  甲○○
上列被告因加重強盜等案件，經檢察官提起公訴（97年度偵字第
1463、2611號），本院判決如下︰
    主  文
壬○○共同以強暴使人行無義務之事，處有期徒刑伍月，如易科
罰金，以新臺幣壹仟元折算壹日。
乙○○共同以強暴使人行無義務之事，處有期徒刑伍月，如易科
罰金，以新臺幣壹仟元折算壹日，緩刑貳年。
己○○、甲○○共同以強暴使人行無義務之事，各處有期徒刑肆
月，如易科罰金，均以新臺幣壹仟元折算壹日，均緩刑貳年。
己○○、甲○○其餘被訴部分，公訴不受理。
    犯罪事實
一、緣壬○○之父母丁○○、黃松與辛○○之兄嫂蘇黃明、丙○○曾於大陸合資開設公司，資金由丁○○標會籌措，嗣蘇
    黃明與丙○○於民國83年3 月間離婚，而雙方共同在大陸合
    開之公司亦在不久後宣布解散，蘇黃明與丁○○結算公司盈
    虧後，蘇黃明尚應返還丁○○款項270 萬元，遂開立了面額
    新臺幣（下同）100萬元及170萬元之本票各1 張交予丁○○
    ，詎蘇黃明於94年11月間因二度中風腦幹血管栓塞而全身癱
    瘓且失去意識現已呈植物人狀態，丁○○在此期間多次索討
    未果，遂於86年1月13日檢具上開2紙本票，向臺灣士林地方
    法院聲請准予強制執行之裁定，並於86年4月22 日取得確定
    證明，嗣為躲債，便將上開本票2 張、臺灣士林地方法院本
    票裁定及確定證明書於90年2月8日以書信交代壬○○，並告
    知自蘇黃明前妻丙○○處所得知蘇黃明惡意脫產將財產過戶
    給辛○○之訊息，要壬○○去向辛○○索討。壬○○遂於96
    年7月8日晚間7 時許，先打電話給丙○○約其至臺北縣汐止
    市○○○路268 號之『小歇』飲茶店商談蘇黃明積欠債務乙
    事，並邀同乙○○一同前往，在『小歇』飲茶店，要求丙○○償還蘇黃明所欠債務，並要求簽立本票（因爭執中警察到
    而未簽發，壬○○、乙○○涉嫌妨害自由部分，業經臺灣士
    林地方法院檢察署以96年度偵字第10070 號為不起訴分確定
    ），惟丙○○告知其已與蘇黃明離婚，前開債務與其無涉，
    並告知壬○○、乙○○2 人蘇黃明曾告知已將財產過戶予弟
    辛○○，若欲追討，可去找辛○○。嗣乙○○於97年3 月中
    獨自一人前去辛○○位於臺北縣瑞芳鎮○○○○○路20號住
    宅找辛○○索討前開債務，因未遇見辛○○遂留電話給辛○○之妻庚○○請其代轉，97年3月30 日下午某時，辛○○依
    乙○○所留之電話與乙○○聯絡，待乙○○告知欲向其索討
    其兄蘇黃明積欠丁○○之270 萬元債務後，辛○○隨即表明
    其兄蘇黃明之債務與其無關，乙○○便邀集友人己○○、甲○○與壬○○於同日下午4時30 分許，搭乘乙○○駕駛車牌
    號碼8D-0706 號自用小客車，一同前往辛○○之前開住處，
    因辛○○事前已先行向警方報案，嗣壬○○、乙○○、己○○、甲○○到辛○○家中未久，警方即到場，並將壬○○、
    乙○○、己○○、甲○○及辛○○、庚○○等6 人一同帶往
    臺北縣警察局瑞芳分局大寮派出所協調，於員警向其等告知
    可向鄉鎮公所聲請調解後，壬○○、乙○○、己○○及甲○○即先行離開派出所，並返回辛○○前開住處前等候，嗣辛○○、庚○○返家時，壬○○、乙○○、己○○及甲○○共
    同基於向辛○○索債之理由，於未經辛○○、庚○○之同意
    ，於同日下午5時30 分許，尾隨辛○○、庚○○進入辛○○
    之住處（侵入住宅部分業據撤回告訴），進入屋內後，被告
    4 人竟基於以傷害及毀損之強暴方式使人行無義務之事之犯
    意聯絡及行為分擔之共同犯意，己○○對辛○○稱，彼等係
    受他人委託，是公司來討債，並要求辛○○簽立本票及先行
    支付3萬元，辛○○、庚○○及辛○○之母癸○便湊了1萬2
    千元（癸○部分1萬元、辛○○部分1900元、庚○○部分100
    元）交予己○○，己○○並與辛○○商談270 萬元如何清償
    ，期間壬○○則在門口查看是否有警察巡邏，己○○與辛○○雙方本來協議270萬元分期償還，每個月1萬2 千元，惟許
    文隆與壬○○、乙○○商討後，乙○○即對辛○○稱變更原
    先清償方式，要辛○○行償還現金30萬元，並簽立面額270
    萬元本票1 紙，然遭辛○○拒絕，辛○○之妻庚○○更出言
    質疑壬○○非債權人，壬○○即拍桌怒稱：「幹你娘，我們
    就是債權人，你們還懷疑我們不是債權人」，己○○在旁稱
    ：「這個債權歸我管」，並將辛○○家中屋內茶几掀翻導致
    桌面破裂（毀損部分業據撤回告訴），乙○○則稱：「我就
    是針對你們，就是要找你們」，喝令辛○○到餐桌取出壬○○所有之票號TH0000000 號之空白本票乙紙要辛○○簽立，
    因辛○○拒絕，乙○○及己○○即共同以徒手毆打辛○○左
    側之頭部與臉部之方式，對辛○○施以強暴行為，辛○○因
    乙○○、己○○等人之上開強暴行為，致受有頭皮及臉部瘀
    傷等傷害，期間庚○○為免辛○○受傷，以身體護衛辛○○
    之際，亦遭乙○○及己○○毆打到而受有頭皮及臉部瘀傷之
    傷害；辛○○因心中受到壓制（尚未達於喪失自由意思決定
    之程度），終於同意在上開空白本票上簽立面額270 萬元並
    簽名，嗣由乙○○取走，而完成上開無義務之事，乙○○等
    人臨走前尚對辛○○稱，下個月開始，便會持該紙本票前來
    收取1萬2千元。翌日（31日）辛○○向警報案，並聽從員警
    指示，於97年4月2日中午12時30分許向乙○○謊稱欲先行返
    還4、5萬元，約乙○○前往臺北縣瑞芳鎮○○街瑞芳農民超
    市前交付，乙○○與壬○○一同前往時，即遭埋伏之員警逮
    捕。
二、案經辛○○、庚○○訴由臺北縣政府警察局瑞芳分局報告臺
    灣基隆地方法院檢察署檢察官偵查起訴。
    理  由
壹、證據能力方面：
    按被告以外之人於審判外之言詞或書面陳述，除法律有規定
    者外，不得作為證據，刑事訴訟法第159條第1項固定有明文
    。惟被告以外之人於審判外之陳述，雖不符第159條之1至第
    159 條之4之規定，而經當事人於審判程序同意作為證據，
    法院審酌該言詞陳述或書面陳述作成時之情況，認為適當者
    ，亦得為證據；當事人、代理人或辯護人於法院調查證據時
    ，知有第159條第1項不得為證據之情形，而未於言詞辯論終
    結前聲明異議者，視為有前項之同意，同法第159條之5定有
    明文。查本案於本院準備程序時，被告壬○○、乙○○及其
    選任辯護人、被告己○○、甲○○就本院下列所引被告以外
    之人於審判外之言詞及書面陳述同意作為證據，且迄至本院
    審理調查證據時被告、辯護人就上開證據之證據能力均未表
    爭執，本院審酌該等言詞陳述或書面陳述作成時之情況，並
    無非法取得等不適當之情形，且經本院於審判期日依法進行
    證據之調查、辯論，被告於訴訟上之程序權，已受保障，依
    同法第159條之5之規定，自有證據能力，合先敘明。
貳、認定事實所憑之證據：
    上揭事實，業據被告壬○○、乙○○、己○○、甲○○於本
    院審理時坦承不諱（詳本院97年10月27日審判筆錄），核與
    證人辛○○、庚○○於警詢、偵查及本院審理時；證人癸○
    於偵查時；證人丙○○於本院審理時證述之情節大致相符一
    致，並有辛○○簽立之面額270 萬元之本票影本、蘇黃明簽
    立之面額100萬元本票影本、170萬元本票影本、財團法人臺
    灣區煤礦礦工福利委員會瑞芳醫院證明書、辛○○及康珠受
    傷照片、辛○○屋內桌子遭毀損之照片（詳1463號偵查卷第
    29-38頁、第106頁）、臺灣士林地法院86年度票字第212 號
    裁定影本、確定證明書影本、丁○○90年2月8日書信手稿影
    本（詳本院卷）在卷可稽，並經本院向臺灣士林地方法院調
    閱86年度票字第212 號民事聲請事件卷宗、向臺灣士林地方
    法院檢察署調閱96年度偵字第1007 0號偵查卷宗查核符實，
    堪認被告4人之自白與事實相符。本案事證明確，被告4人犯
    行足堪認定，應依法論科。
、論罪科刑：
  (一)按強盜罪、搶奪罪及恐嚇取財罪，均以意圖為自己或第三人
    不法所有，為主觀之犯罪構成要件，若向人強取、奪取、迫
    使人交付財物，係基於他種目的，如意在索討欠款或用以抵
    償債務，而非出於不法所有之意圖者，縱其行為違法，然與
    強盜、搶奪、恐嚇取財之主觀犯罪構成要件不符，仍應視其
    手段判定是否成立其他罪名。次按刑法第302條第1項之妨害
    自由罪，係妨害他人自由之概括規定，故行為人具有一定目
    的，以非法方法剝奪人之行動自由者，除法律別有處罰較重
    之規定（例如略誘、擄人勒贖等罪），應適用各該規定處斷
    外，如以使人行無義務之事，或妨害人行使權利為目的，而
    其強暴脅迫復已達於剝奪人行動自由之程度，即祇成立第30
    2條之罪，不應再依同法第304條論處，因此使人行無義務之
    事，或妨害人行使權利之低度行為，應為剝奪人行動自由之
    高度行為所吸收（最高法院70年臺上第3161號判決、71年臺
    上字第1570號判決、71年臺上字第3488號判決參照）。又按
    刑法第302條第1項、第304條及第305條之罪保護之法益均為
    人之行動自由，罪質相同，而第302條第1項之法定刑較其他
    二者為重，且處罰之範圍包括私行拘禁及以其他非法方法剝
    奪人之行動自由而言，所謂非法方法包括強暴、脅迫、恐嚇
    等情事在內，故以強暴、脅迫使人行無義務之事及恐嚇之方
    法，而非法剝奪他人行動自由，即應依刑法第302條第1項論
    罪，不再論以刑法第304條及第305條之罪（參見最高法院82
    年度臺上字第1670號判決意旨）。再按刑法恐嚇危害安全罪
    ，係指單純以將來加害生命、身體、自由、名譽、財產之事
    ，恐嚇他人致生危害於安全者而言，如對於他人之生命、身
    體等，以現實之強暴、脅迫手段加以危害要挾，使人行無義
    務之事或妨害人行使權利，即應構成刑法第304 條之強制罪
    ，縱有恐嚇行為，亦僅屬犯強制罪之手段，無更論以恐嚇危
    害安全罪之餘地（最高法院84年度臺非字第194 號判決意旨
    參照）。又刑法第304 條謂之強暴，乃係指直接或間接對人
    行使之有形力而言，不問其對人之身體或財物為之。查本案
    被害人辛○○之胞兄蘇黃明確因積欠被告壬○○母親270 萬
    元而簽立面額100萬元、170萬元之支本票各乙紙交予被告壬○○丁○○收執，惟迄今尚未清償上開借款，業據證人即蘇
    黃明前妻丙○○於本院審理時證述甚詳（見本院97年10月27
    日審判筆錄），且被告壬○○之母丁○○確實將上開本票正
    本及臺灣士林地方法院86年度票字第212 號准予強制執行之
    裁定書及確定證明書交予被告壬○○，並以書信委託被告壬○○代為催討等情，亦有丁○○書信手稿在卷可按，而被告
    壬○○夥同被告乙○○、己○○、甲○○等人前往被害人辛○○之住處，係因得知蘇黃明已呈植物人，而辛○○確實有
    取得部分蘇黃明應得之財產，故要求辛○○代償蘇黃明之債
    務等情，復據證人辛○○於本院審理時證述甚詳（詳本院97
    年10月27日審判筆錄），再被害人辛○○曾自其母癸○受贈
    1筆建地、1筆田地等情，亦有土地登記第一類謄本在卷可按
    （詳1463號偵查卷第174-178 頁），是被告壬○○因認蘇黃
    明積欠其母丁○○之270 萬元債務應由辛○○負責清償，而
    以強暴方式令辛○○還款，顯係為代其母丁○○來索討借款
    債務甚明，故被告壬○○、乙○○、己○○、甲○○主觀上
    自無為自己或第三人不法所有之意圖。又依據被害人辛○○
    、庚○○於本院之證述：「並要我當場還3 萬元現金，因為
    我當時沒有這個能力，後來我在我身上湊出1千9百元、癸○
    身上湊出1萬元出來，我太太湊出1百元，湊出1萬2千元交給
    己○○」、「並叫我到餐桌那邊，拿出本票叫我簽，我第一
    次不簽」等詞（詳本院97年10月17日審判筆錄）又依據被害
    人辛○○、庚○○當日毆傷就醫之診斷證明書所記載之傷勢
    分別係「臉部瘀血、頭皮血腫」、「臉部瘀血、頭皮外傷」
    （詳1643號偵查卷第35、36頁），可知被害人辛○○在住處
    遭被告乙○○、己○○毆打所受及庚○○因以身體護衛其夫
    辛○○時不慎被打到所受之傷勢均非嚴重，徵諸社會通念，
    被告乙○○、己○○當時對被害人辛○○、庚○○施強暴之
    行為，尚未達被害人辛○○、庚○○之行動遭剝奪而不能抗
    拒，完全喪失意思決定能力之程度，其猶有意思決定行動之
    能力，僅意思決定自由受被告行為妨害，被告並無將被害人
    置於其實力支配之舉措。綜上，被告為上揭犯行之際，主觀
    上既無意圖為自己或第三人不法所有之犯意存在，其等對被
    害人辛○○、庚○○施加毆打、掀翻辛○○家中之桌子行為
    ，已屬強暴，其行為並致被害人辛○○、庚○○受有臉部瘀
    血、頭皮血腫、頭皮外傷等傷害、桌面破裂，被害人辛○○
    亦因而完成交付現金1萬2千元及簽發本票後交付予被告收執
    等無義務之事，核被告4 人所為，應均係犯刑法第304條第1
    項之強制罪。被告4 人就本案犯行具有犯意聯絡及行為分擔
    ，應依刑法第28條規定論以共同正犯。又被告涉犯本案之際
    ，其所為多次傷害之強暴方法使辛○○行無義務之事之行為
    ，時間極其密接，係利用同一犯罪機會，以遂其向被害人辛○○索討債務之目的而接續為之，應為接續犯，屬單純一罪
    。被告以一個傷害行為同時傷害辛○○、庚○○，為想像競
    合犯。公訴人認被告壬○○、乙○○此部分係構成刑法第33
    0條第1項之夜間侵入住宅強盜之加重強盜罪，容有未洽，惟
    其基本事實同一，本院自應予審理，並變更此部分之起訴法
    條為刑法第304條第1項之強制罪。又公訴人認被告壬○○、
    乙○○所為夜間侵入住宅、傷害、毀損犯行、係加重強盜行
    為之一部分或當然之結果，惟鑑於侵入住宅、傷害、毀損等
    罪均係屬告訴乃論之罪，而告訴人辛○○、庚○○業已於本
    院97年10月27日審理時當庭表示撤回告訴，故不另為不受理
    之諭知，併此敘明。
  (二)刑之酌科
    爰審酌被告壬○○不思以正當管道為其母丁○○索討債務，
    竟夥同被告乙○○、己○○、甲○○，以暴力方式索債，並
    進而為傷害及毀損行為，其惡性非輕，且使被害人辛○○、
    庚○○受有事實欄所載之傷害，並使被害人處於恐懼之中，
    其等對個人自由法益之侵害甚重，並審酌被告壬○○、乙○○、己○○、甲○○於本案擔任之角色、參與之程度，暨被
    告4 人之素行，被告己○○、甲○○於偵查時即已坦承犯行
    ，被告壬○○、乙○○迄本院審理時始坦承犯行之態度等一
    切情狀，就被告4 人所犯之罪各量處如主文所示之刑，並均
    諭知易科罰金之折算標準。又查被告乙○○、甲○○、己○○前未曾受有期徒刑以上刑之宣告，有臺灣高等法院被告前
    案紀錄表1 份附卷可稽，其犯罪後已表悔悟，再參酌告訴人
    辛○○當庭亦表示被告己○○、甲○○事後已向他道歉，其
    願意原諒被告己○○、甲○○等情，本院認其等經此教訓後
    ，當知警惕，應無再犯之虞，因認乙○○、己○○、甲○○
    所宣告之刑，以暫不執行為適當，併予宣告緩刑2 年，以勵
    自新。
  (三)沒收之諭知
    辛○○簽立面額270萬元之本票（票號TH0000000）乙紙，係
    犯罪行為人即被告犯罪所得之物，雖未據扣案，但無證據證
    明業已滅失，爰依刑法第38條第1項第2款規定予以宣告沒收
    。至扣案之空白本票乙本、球棒乙支，雖分係被告壬○○、
    乙○○所有，惟核其性質均非屬違禁物，亦無積極證據足資
    證明係供被告犯本案所用或因犯本案所得之物，爰不予宣告
    沒收，併此敘明。
肆、不受理部分：
一、公訴意旨另以：被告己○○、甲○○於民國97年3月30日18
    時30分許（據被害人辛○○稱應係在下午5時30 分許），未
    經被害人辛○○許可進入被害人辛○○家中，因而認為被告
    己○○、甲○○另行涉犯刑法第306條第1項侵入住宅罪嫌。
二、按告訴乃論之罪，告訴人於第一審辯論終結前得撤回其告訴
    ；又告訴經撤回者，應諭知不受理之判決；又不受理之判決
    ，得不經言詞辯論為之，刑事訴訟法第238 條第1項、第303
    條第3款及第307條分別定有明文。
三、本件被告己○○、甲○○經檢察官提起公訴，認其等另涉犯
    刑法第306條第1項之罪嫌，依同法第308條第1項之規定，須
    告訴乃論。茲因告訴人辛○○、庚○○已於97年10月27日當
    庭向法院表示撤回侵入住宅之告訴，有本院97年10月27日審
    理筆錄足憑。按諸首開說明，本件即應依刑事訴訟法第303
    條第3款規定，為不受理判決之諭知。
據上論斷，應依刑事訴訟法第299條第1項前段、第300條、第303
條第3款，刑法第28條、第304條第1項、第55條、第41條第1項前
段、第38條第1項第2款、第74條第1項第1款，刑法施行法第1 條
之1，判決如主文。
本案經檢察官戊○○到庭執行職務。
中    華    民    國    97    年    11    月    10    日
                  刑事第三庭審判長法    官  鄭景文
                                  法    官  黃永定
                                  法    官  林淑鳳
以上正本證明與原本無異。
如不服本判決應於收受本判決後10日內向本院提出上訴書狀，其
未敘述上訴理由者，並得於提起上訴後10日內向本院補提理由書
狀（均須按他造當事人之人數附繕本）「切勿逕送上級法院」。
中    華    民    國    97    年    11    月    10    日
                            書 記 官  王靜敏
附錄論罪法條：
中華民國刑法第304條第1項
（強制罪）
以強暴、脅迫使人行無義務之事或妨害人行使權利者，處 3 年以
下有期徒刑、拘役或 3 百元以下罰金。
前項之未遂犯罰之。


司法院資訊處製作；財團法人民間司法改革基金會備份。
